---
title: "Índice de Participación con Perspectiva de Género (IPPG)"
subtitle: "Una propuesta para medir la desigualdad de género en compras públicas"
author: "División de Estudios e Inteligencia de Negocios"
institute: "Dirección ChileCompra"
date: "`r Sys.Date()`"
output:
  slidy_presentation:
    self_contained: false
    theme: "journal"
    transition: "fade"
    incremental: true

---

```{r setup, include=FALSE}
knitr::opts_chunk$set(echo = FALSE, 
                      message = FALSE, warning = FALSE
    ) 
options(tinytex.verbose = TRUE)

#"default", "bootstrap", "cerulean", "cosmo", "darkly", "flatly", "journal", "lumen", "paper", "readable", "sandstone", "simplex", "spacelab", "united", "yeti"
```


```{r, include=FALSE}
#Carga de paquetes necesarios para el análisis
load_pkg <- function(pack){
  create.pkg <- pack[!(pack %in% installed.packages()[, "Package"])]
  if (length(create.pkg))
  install.packages(create.pkg, dependencies = TRUE)
  sapply(pack, require, character.only = TRUE)
}

packages = c("tidyverse"
             , "RODBC"
             , "plotly"
             ,"data.table"
             , "kableExtra"
             ,"formattable" 
             ,"readr"
             ,"widgetframe")

load_pkg(packages)

detalles = function(path = wd_path, pattern = "*.rds"){
  require(dplyr)
  
  details = file.info(path = paste0(wd_path), list.files(pattern=pattern))
  
  details = details[with(details, order(as.POSIXct(mtime), decreasing = TRUE)), ] %>% 
    filter(isdir==FALSE)
  
  details$files = rownames(details)
  
  rownames(details) = NULL
  
  return(details)
}

wd_path = "C:/o/OneDrive - DCCP/Escritorio/Proyectos/IPPG en Mercado Público/datos/"

details = detalles(wd_path, pattern = "*.rds")


datos_ind_fil = read_rds(file = details$files[grep("_desagregado", details$files)][1] )

details = detalles()


datos_ind_fil = read_rds(file =details$files[grep("_desagregado", details$files)][1] )


```
## ChileCompra

- La Dirección de Compras y Contratación Pública, Dirección ChileCompra es una entidad clave para más de 850 organismos públicos en Chile, facilitando la adquisición de insumos y servicios esenciales para el Estado. A través de su plataforma transaccional, [Mercado Público](https://www.mercadopublico.cl), conecta la demanda de compradores públicos con la oferta de proveedores, asegurando eficiencia y competencia.

- La Dirección ChileCompra administra esta plataforma descentralizada, operando bajo un marco regulatorio único basado en principios como transparencia y eficiencia. Creada en 2003 por la Ley de Compras Públicas N° 19.886, está bajo la supervigilancia del Presidente de la República y depende del Ministerio de Hacienda.

- Recientemente el Senado aprobó por unanimidad el proyecto de modernización de la Ley de Compras Públicas, con el objetivo de mejorar la calidad del gasto, elevar la probidad y transparencia, e integrar principios de economía circular. La ley, tras 20 años de vigencia, destaca por fortalecer la participación de Empresas de Menor Tamaño, impulsar la innovación y la sustentabilidad, y ampliar la cobertura del sistema de compras públicas. Su implementación marca un hito en las reformas modernizadoras del Estado, conforme al compromiso del Pacto Fiscal para el Desarrollo.

- En 2022 las transacciones de organismos del Estado a través de la plataforma de ChileCompra ascendieron a más de US$ 15.000 millones, cerca de 4,5% del PIB, a través de más de 1.800.000 órdenes de compra, siendo uno de los mercados más importantes del país.

- En mercadopublico.cl, se utilizan diversos mecanismos de compra para asegurar transparencia y competencia, destacando la licitación pública, trato directo, y modalidades innovadoras como Compra Ágil y Convenio Marco. Así como otros mecanismos que incoporará la nueva normativa 

## Motivación

- La Dirección ChileCompra actualizó recientemente su directiva N°20 en la que incorpora perspectiva de género en las compras públicas. Entendiendo esta como un enfoque que analiza y aborda las desigualdades y roles de género para lograr una sociedad más equitativa, reconociendo las diferencias y luchando por dotar de mayor autonomía a las mujeres, facilitando el acceso a igualdad de oportunidades entre mujeres y hombres. 

- La autonomía de la mujer abarca su libertad y capacidad de autodeterminación en dimensiones físicas, de toma de decisiones y económicas. Implica el control sobre su cuerpo y decisiones de salud, libertad en decisiones educativas y familiares, y destaca como pilar crucial al permitir su independencia financiera y participación activa en decisiones sociales, a través de la autonomía económica.

- Proporcionar a las mujeres acceso a oportunidades económicas y la capacidad de tomar decisiones financieras independientes no solo fortalece su posición en la sociedad, sino que también contribuye a la construcción de comunidades más equitativas. 

- La autonomía económica para las mujeres encuentra un aliado estratégico en las compras públicas, dada su magnitud. El considerable volumen de estas adquisiciones no solo representa una oportunidad clave para empresas lideradas por mujeres, sino que también impulsa la independencia financiera al facilitar el acceso a contratos significativos

- De allí que el **Objetivo General** de esta propuesta consiste en  **desarrollar e implementar un indicador para medir la participación de mujeres como proveedoras en el sistema de compras públicas** de Chile, con el propósito de evaluar y promover la equidad de género en las distintas etapas del proceso y contribuir a la autonomía económica de las mujeres.


## Propuesta

- El índice propuesto, siguiendo de cerca el trabajo de Permanyer (2010) es el siguiente: 

$$
IPPG_{t}^{i} = \sqrt[n_{j}]{\prod_{j=1}^{n_{j}}R_{j,t}^{i}}
$$

Donde: 
  $$
 R_{j,t}^{i} = \frac{P_{M,j,t}^{i}}{P_{H,j,t}^{i}} 
  $$
  
En que $i=1,...,M$ corresponde a las instituciones del Estado; $j = 1,..,n_{j}$, corresponde a las dimensiones a considerar; $t=1,..,T$ identifica la dimensión tiempo, por último, el subíndice $M$ a las empresas lideradas por mujeres y $H$, aquellas lideradas por hombres  

## Propuesta

En este caso, $R_{j,t}^{i}$ es un odds ratio para cada una de las etapas del proceso de participación, representando por tanto la  razón entre las probabilidades tanto de hombres como mujeres en las diferentes etapas del proceso, es decir, las chance de:  

- Participar en Mercado Público: Es la razón de empresas lideradas por mujeres activas en la plataforma respecto de aquellas lideradas por hombres.
- Ofertar en una Licitación/Compra Ágil: Considera la proporción de ofertas presentadas por empresas lideradas por mujeres (hombres) 
- Adjudicar una licitación: Considera la proporción de licitaciones adjudicadas por empresas lideradas por mujeres (hombres)

Toda la información fue obtenida de los servidores de ChileCompra

## Resultados preliminares: Monto proveedoras

```{r primer,warning=FALSE}
q_1 = readr::read_rds(file = "q1_monto_cantidad_oc_segun_sello_2018_2020.rds") %>% 
  mutate(`Sello Mujer` = ifelse(is.na(`Sello Mujer`),  "Hombres","Mujeres"), 
         `Monto anual USD` = currency(`Monto anual USD`,symbol = "$", digits=2,big.mark = ".") %>% 
           formattable::comma(decimal.mark = ",", big.mark = "."),
         `Cantidad OC` = currency(`Cantidad OC`,symbol = "", digits=0,big.mark = ".") %>% 
           formattable::comma(decimal.mark = ",", big.mark = "."))
  

kableExtra::kable(
  q_1,
  col.names = c("Año", "Sello Mujer", "Monto ANUAL MM USD", "Cantidad Órdenes de compra"),
  digits = 2,
  caption = "Monto total (MM USD) y  Órdenes de Compra por sexo de quien lidera la empresa, 2022-2023"
  ) %>% kable_styling(font_size = 7, latex_options="scale_down") %>% 
  kableExtra::footnote(
    general = "Elaboración propia a partir de datos de ChileCompra",
    general_title = "Nota:",
    footnote_as_chunk = TRUE
    )

```

## Tasa de Participación monto proveedoras

```{r, warning=FALSE}
q_1 = readr::read_rds(file = "q1_monto_cantidad_oc_segun_sello_2018_2020.rds") %>%
  group_by(`Año`) %>%
  mutate(`Total USD` = sum(`Monto anual USD`),
         `Total OC` = sum(`Cantidad OC`)) %>% 
  mutate(`Sello Mujer` = ifelse(is.na(`Sello Mujer`),  "Hombres","Mujeres"), 
         `Monto anual USD` = 
           formattable::comma((`Monto anual USD`/`Total USD`)*100, decimal.mark = ",", big.mark = "."),
         `Cantidad OC` =   formattable::comma((`Cantidad OC`/`Total OC`)*100, decimal.mark = ",", big.mark = ".")) %>% 
  select(-`Total USD`, -`Total OC`)
  

kable(
  q_1,
  col.names = c("Año", "Sello Mujer", "Monto ANUAL MM USD", "Cantidad Órdenes de compra"),
  digits = 2,
  caption = "porcentaje del Monto total (MM USD) y porcentaje Órdenes de Compra por sexo de quien lidera la empresa, 2022-2023"
  ) %>% kable_styling(font_size = 7, latex_options="scale_down") %>% 
  footnote(
    general = "Elaboración propia a partir de datos de ChileCompra",
    general_title = "Nota:",
    footnote_as_chunk = TRUE
    )

```


## Monto y cantidad de órdenes de compra según procedimiento de compra 

```{r, eval=TRUE}
q_3 = readr::read_rds(file = "q3_monto_cantidad_oc_segun_tipo_OC.rds") %>% 
  mutate(`Sello Mujer` = ifelse(is.na(`Sello Mujer`),  "Hombres","Mujeres"), 
         `Monto anual USD` = currency(`Monto anual USD`,symbol = "$", digits=2,big.mark = ".") %>% 
           formattable::comma(decimal.mark = ",", big.mark = "."),
         `Cantidad OC` = currency(`Cantidad OC`,symbol = "", digits=0,big.mark = ".") %>% 
           formattable::comma(decimal.mark = ",", big.mark = "."))
  

kable(
  q_3,
  col.names = c("Año", "Sello Mujer", "Tipo de Orden de Compra", "Monto ANUAL MM USD", "Cantidad Órdenes de compra"),
  digits = 2,
  caption = "Monto total (MM USD) y  Órdenes de Compra por sexo de quien lidera la empresa y tipo de Orden de Compra, 2022-2023"
  ) %>% kable_styling(font_size = 7, latex_options="scale_down") %>% 
  footnote(
    general = "Elaboración propia a partir de datos de ChileCompra",
    general_title = "Nota:",
    footnote_as_chunk = TRUE
    )

```




## Monto y cantidad de órdenes de compra según procedimiento de compra 

```{r,warning=FALSE, eval=TRUE}
q_2 = readr::read_rds(file = "q2_monto_cantidad_oc_segun_sello_institucion.rds") %>% 
  mutate(Sello = ifelse(is.na(Sello),  "Hombres","Mujeres"), 
         `Monto anual USD` = 
           formattable::comma((`Monto anual USD`), decimal.mark = ",", big.mark = "."),
         `Cantidad OC` =   formattable::comma(`Cantidad OC`, decimal.mark = ",", big.mark = ".")) %>% 
  setDT() %>% 
  data.table::dcast(formula = NombreInstitucion ~ Sello,
                    value.var = c("Monto anual USD", "Cantidad OC")) %>% 
  arrange(desc(`Monto anual USD_Mujeres`))
  

kable(
  q_2[1:15,],
  col.names = c("Institución", "Monto Anual Hombres", "Monto Anual Mujeres", "Órdenes de Compra Hombres", "Órdenes de Compra Mujeres"),
  digits = 2,
  caption = "Monto total (MM USD) y  Órdenes de Compra por sexo de quien lidera la empresa y tipo de Orden de Compra, 2022-2023"
  ) %>% kable_styling(font_size = 7, latex_options="scale_down") %>%
  footnote(
    general = "Elaboración propia a partir de datos de ChileCompra",
    general_title = "Nota:",
    footnote_as_chunk = TRUE
    )

```

## Cantidad y Tasa de Participación de proveedoras en el sistema

```{r, eval=TRUE}
q_4 = readr::read_rds(file = "sello_proveedores.rds") %>% 
  mutate(Sello = formattable::comma(Sello, decimal.mark = ",", big.mark = "."), 
         prop = formattable::comma(prop, decimal.mark = ",", big.mark = ".")) 
  
kable(
  q_4,
  col.names = c("Sello Mujer", "Cantidad proveedores", "Proporción del total"),
  digits = 2,
  caption = "Empresas con Sello mujer 2022"
  ) %>% kable_styling(font_size = 7, latex_options="scale_down") %>% 
  footnote(
    general = "Elaboración propia a partir de datos de ChileCompra",
    general_title = "Nota:",
    footnote_as_chunk = TRUE
    )


```



## Resultados preliminares




```{r, include=TRUE, eval=TRUE}

general = readr::read_rds(file = "C:/o/OneDrive - DCCP/Escritorio/Proyectos/IPPG en Mercado Público/indice_agregado.rds")

```

En términos generales, el resultado del indcador propuesto es `r round(general[1,"indicador"],2)`. Lo que indica que en términos generales, las empresas lideradas por mujeres están claramente desaventajadas en relación a las empresas lideradas por hombres, aunque al realizar un zoom por institución nos encontraremos con un panorama mucho más heterogéneo.


Sin embargo, es necesario notar que la versión agregada considera las tres dimensiones señaladas previamente, a diferencia del índice por instituciones que considera sólo dos (pues el ratio de participación es idéntico para todos).


<!--html_preserve-->

<iframe src="indice_instituciones.html" width = "1500" height = "700"></iframe>

<!--html_preserve-->


## Resultados preliminares: Ranking de instituciones

De un total de 961 entidades gubernamentales que operan a través del sistema, se procedió a rankear a cada una de acuerdo al resultado del índice. 

A continuación se presenta un cuadro que resume los resultados de las 15 instituciones del Estado con mayor índice.

```{r, echo=TRUE, include=FALSE}
data = readr::read_rds(file = "C:/o/OneDrive - DCCP/Escritorio/Proyectos/IPPG en Mercado Público/indice_por_institucion.rds")

data = data %>%
  select(`Institución Licitante`, r_adj, r_ofer, indicador) %>%
  arrange(desc(indicador))

kable(
  data[1:15,],
  col.names = c("Institución", "ratio adjudicación", "ratio ofertas", "indicador"),
  digits = 2
  ) %>% kable_styling(font_size = 7, latex_options="scale_down") %>%
  footnote(
    general = "Elaboración propia a partir de datos de ChileCompra",
    general_title = "Nota:",
    footnote_as_chunk = TRUE
    )
```




## Resultados preliminares: Ranking de instituciones

Desde otro punto de vista, las instituciones con menor participación de empresas lideradas por mujeres de acuerdo a nuestro índice son las siguientes: 

```{r, include=TRUE}

data = data %>%
  arrange(indicador)

kable(
  data[1:10,],
  col.names = c("Institución", "ratio adjudicación", "ratio ofertas", "indicador"),
  digits = 2
  ) %>% kable_styling(font_size = 7, latex_options="scale_down") %>%
  footnote(
    general = "Elaboración propia a partir de datos de ChileCompra",
    general_title = "Nota:",
    footnote_as_chunk = TRUE
    )
```


## Resultados preliminares: Ranking de instituciones

De lo anterior se desprende que son muy pocas instituciones que favorecen a las mujeres en desmedro de los hombres (sólo 11), lo que se refleja en la distribución del índice por institución que se muestra a continuación 



<!--html_preserve-->

<iframe src="histogram_instituciones.html" width = "1500" height = "700"></iframe>

<!--html_preserve-->


## Gráfico interactivo

<!--html_preserve-->

<iframe src="indice_interactivo.html" width = "1500" height = "700"></iframe>

<!--html_preserve-->

## Pasos a seguir

\footnotesize

Más allá de los resultados preliminares aquí expuestos, quedan varios pasos a seguir, de enre los cuales se puede considerar: 

- Considerar otros posibles universos en la construcción del índice: en esta propuesta se utilizaron las empresas participantes de la plataforma durante el año 2022, pero existen otros criterios que potencialmente pueden variar los resultados aquí presentados y que por tanto deben ser considerados para un ejercicio de análisis de sensibilidad. 
- Es necesario definir si para el índice desagregado consideraremos sólo dos dimensiones o incluiremos la tercera a pesar de no variar. 
- Queda pendiente analizar la evolución de otros indicadores propuestos en la minuta técnica de propuesta metodológica
- Calcular los índices complementarios propuestos por Permanyer (2010) con la finalidad de identificar con mayor precisión las manginitudes de las brechas y la severidad de las mismas. 


