---
title: "Índice de Participación con Perspectiva de Género"
subtitle: "Cuaderno de investigación"
output: github_document
---


```{r, include=FALSE}
#Carga de paquetes necesarios para el análisis
load_pkg <- function(pack){
  create.pkg <- pack[!(pack %in% installed.packages()[, "Package"])]
  if (length(create.pkg))
  install.packages(create.pkg, dependencies = TRUE)
  sapply(pack, require, character.only = TRUE)
}

packages = c("tidyverse"
             , "RODBC"
             , "plotly"
             ,"data.table"
             , "kableExtra"
             ,"formattable" 
             ,"readr"
             ,"widgetframe"
             ,"scales"
             ,"gridExtra")

load_pkg(packages)

detalles = function(path = wd_path, pattern = "*.rds"){
  require(dplyr)
  
  details = file.info(path = paste0(wd_path), list.files(pattern=pattern))
  
  details = details[with(details, order(as.POSIXct(mtime), decreasing = TRUE)), ] %>% 
    filter(isdir==FALSE)
  
  details$files = rownames(details)
  
  rownames(details) = NULL
  
  return(details)
}

wd_path = "C:/o/OneDrive - DCCP/Escritorio/Proyectos/IPPG en Mercado Público/datos/"

details = detalles(wd_path, pattern = "*.rds")


datos_ind_fil = read_rds(file = details$files[grep("_desagregado", details$files)][1] )

details = detalles()


datos_ind_fil = read_rds(file =details$files[grep("_desagregado", details$files)][1] )

```

## ChileCompra

- La Dirección de Compras y Contratación Pública, Dirección ChileCompra es una entidad clave para más de 1.000 organismos públicos en Chile, facilitando la adquisición de bienes y servicios. A través de su plataforma transaccional, [Mercado Público](https://www.mercadopublico.cl).

- En 2022 las transacciones de organismos del Estado a través de la plataforma de  ascendieron a más de **US$ 15.000 millones**, cerca del 5% del PIB, a través de más de 1.800.000 órdenes de compra, siendo uno de los mercados más importantes del país.


- Hoy fue promulgada la modernización de la Ley de Compras Públicas, con el objetivo de mejorar la calidad del gasto, elevar la probidad y transparencia, e integrar principios de economía circular. 


## Motivación

La Dirección ChileCompra actualizó su directiva incorporando perspectiva de género en las compras públicas, buscando abordar desigualdades y roles de género para promover una sociedad más equitativa.

- La autonomía de la mujer, clave para su independencia en decisiones físicas, educativas y económicas, destaca como pilar crucial para lograr igualdad de oportunidades.

- La autonomía económica de las mujeres haya apoyo estratégico en las compras públicas, ofreciendo oportunidades y contribuyendo a su independencia financiera. 

- De allí que el **Objetivo General** de esta propuesta consiste en  **desarrollar e implementar un indicador para medir la participación de mujeres como proveedoras en el sistema de compras públicas** de Chile, con el propósito de evaluar y promover la equidad de género en las distintas etapas del proceso y contribuir a la autonomía económica de las mujeres.

## Contexto: Empresas lideradas por mujeres según Monto transado y órdenes de compra

```{r primer,warning=FALSE}

# q_1 = readr::read_rds(file = "q1_monto_cantidad_oc_segun_sello_2018_2020.rds") %>% 
#   mutate(`Sello Mujer` = ifelse(is.na(`Sello Mujer`), "Hombres", "Mujeres")) %>%
#   rename(Anio = Año) %>%
#   group_by(Anio, `Sello Mujer`) %>%
#   mutate(
#     total_monto = sum(`Monto anual USD`),
#     total_cantidad = sum(`Cantidad OC`),
#     perc_monto = `Monto anual USD` / total_monto,
#     perc_cantidad = `Cantidad OC` / total_cantidad
#   ) 


# Define los colores para "Hombres" y "Mujeres"
colores <- c("Hombres" = "#87CEEB",  # Celeste pastel para Hombres
             "Mujeres" = "#FFB6C1")  # Rosado pastel para Mujeres



file = "q1_monto_cantidad_oc_segun_sello_2018_2020.rds"

q_1 = readr::read_rds(file)

grafico_barras <- function(data, y, z, fill,  colores,...){
  options(scipen = 999)
  # Calcula el total por género
  # 
  data_ <-  data %>% 
  group_by({{z}}) %>%
  mutate(total_ = sum({{y}})) %>% 
    ungroup() %>% 
    mutate(perc_ = {{y}} /total_)
    
    
  totales_por_genero <- data %>%
    group_by({{z}}) %>%
    summarise(total = sum({{y}}))
  
   p = ggplot(data_, aes(x = "", y = {{y}}, fill = {{fill}})) +
    geom_bar(stat = "identity", width = 1, color = "black") +  # Elimina la línea que rodea las tortas
    #coord_polar("y") +
    scale_fill_manual(values = colores)+
    ggtitle("") +
    theme_minimal() +
    facet_wrap(enquo(z),...) +  
     labs(y = "Monto Transado USD (Millones)", x = "Año")+
    theme(strip.text = element_text(size = 12, face = "bold"))+
    geom_text(data = data_, aes(label = scales::percent(perc_, accuracy = .1,decimal.mark = ",")), vjust = 1.5) +
     geom_text(data = totales_por_genero, aes(x="",label = scales::dollar(round(total), big.mark = ".", decimal.mark = ","), y = total), 
               position = position_stack(vjust = 1.025), color = "black", size = 4, inherit.aes = FALSE)+
     theme(legend.position = "right")+
     scale_y_continuous(labels = scales::label_number(scale=1e-6))
   
  return(p)
} 

plot_1_1 = grafico_barras(q_1, y = `Monto anual USD`,
                       z = Año, fill = `Sello Mujer`, colores = colores, scale = "free")  



plot_1_2 = grafico_barras(q_1, y = `Cantidad OC`,
                       z = Año, fill = `Sello Mujer`, colores = colores, scale = "free")+ labs(y = "Cantidad de órdenes de compra", x = "Año")  


grid.arrange(plot_1_1, plot_1_2, ncol = 2)

```


<!-- ## Monto y cantidad de órdenes de compra según procedimiento de compra  -->

<!-- ```{r, eval=TRUE} -->

<!-- q_3 = readr::read_rds(file = "q3_monto_cantidad_oc_segun_tipo_OC.rds")  -->


<!-- # Define los colores para "Hombres" y "Mujeres" -->
<!-- colores <- c("Hombres" = "#87CEEB",  # Celeste pastel para Hombres -->
<!--              "Mujeres" = "#FFB6C1")  # Rosado pastel para Mujeres -->



<!-- plot_3_1 = grafico_barras(data = q_3, y = `Monto anual USD`, -->
<!--                         z = `Procedimiento`, fill = `Sello Mujer`, -->
<!--                         colores = colores, scales = "free")   -->

<!-- plot_3_2 = grafico_barras(data = q_3, y = `Cantidad OC`, -->
<!--                         z = `Procedimiento`, fill = `Sello Mujer`, -->
<!--                         colores = colores, scales = "free")   -->

<!-- grid.arrange(plot_3_1, plot_3_2, ncol = 2) -->




<!-- # kable( -->
<!-- #   q_3, -->
<!-- #   col.names = c("Año", "Sello Mujer", "Tipo de Orden de Compra", "Monto ANUAL MM USD", "Cantidad Órdenes de compra"), -->
<!-- #   digits = 2, -->
<!-- #   caption = "Monto total (MM USD) y  Órdenes de Compra por sexo de quien lidera la empresa y tipo de Orden de Compra, 2022-2023" -->
<!-- #   ) %>% kable_styling(font_size = 7, latex_options="scale_down") %>%  -->
<!-- #   footnote( -->
<!-- #     general = "Elaboración propia a partir de datos de ChileCompra", -->
<!-- #     general_title = "Nota:", -->
<!-- #     footnote_as_chunk = TRUE -->
<!-- #     ) -->

<!-- ``` -->




## Instituciones según importancia de empresas lideradas por mujeres 

```{r,warning=FALSE, eval=TRUE}
q_2 = readr::read_rds(file = "q2_monto_cantidad_oc_segun_sello_institucion.rds") %>% 
  setDT() %>% 
  data.table::dcast(formula = NombreInstitucion ~ Sello,
                    value.var = c("Monto anual USD", "Cantidad OC")) %>% 
  arrange(desc(`Monto anual USD_Mujeres`)) %>% 
  mutate(total_oc = `Cantidad OC_Hombres`+`Cantidad OC_Mujeres`,
         perc_muj=`Cantidad OC_Mujeres`/total_oc,
         total_usd = `Monto anual USD_Mujeres`+`Monto anual USD_Hombres`,
         perc_usd = `Monto anual USD_Mujeres`/total_usd)
  


(
  oc_perc_plot = ggplot(q_2, aes(x = perc_muj, y = `perc_usd`, size = total_usd)) +
    geom_point() +
    geom_vline(xintercept = mean(q_2$perc_muj,na.rm = TRUE), linetype = "dashed", color = "blue", linewidth = 1) +
    geom_hline(yintercept = mean(q_2$perc_usd,na.rm = TRUE), linetype = "dashed", color = "red", linewidth = 1) +
    labs(title = "Participación de las mujeres en OC y Montos",
         x = "Porcentaje OC's",
         y = "porcentaje Monto OC's",
         size = "Monto OC's") +
    theme_minimal()
)



```

## Los principales compradores del primer cuadrante para las empresas con Sello Mujer

```{r}
cuad_1 = q_2 %>% 
  mutate(media_x=mean(perc_muj,na.rm = TRUE),
         media_y = mean(perc_usd,na.rm = TRUE)) %>% 
  filter(perc_muj> media_x & perc_usd>media_y) %>%
  arrange(desc(`Monto anual USD_Mujeres`)) %>% 
  mutate(monto_mujeres = `Monto anual USD_Mujeres`)

cuad_1_long <- tidyr::pivot_longer(cuad_1 %>% 
  arrange(desc(`Monto anual USD_Mujeres`)), cols = c(`Monto anual USD_Hombres`, `Monto anual USD_Mujeres`), names_to = "Genero", values_to = "Monto") %>% 
  arrange(desc(monto_mujeres))



# Define los colores para "Hombres" y "Mujeres"
colores <- c("Monto anual USD_Hombres" = "#87CEEB",  # Celeste pastel para Hombres
             "Monto anual USD_Mujeres" = "#FFB6C1")  # Rosado pastel para Mujeres


# Crear el gráfico apilado
cuad_plot_1 <- ggplot(cuad_1_long[1:20,], aes(x = reorder(NombreInstitucion, monto_mujeres), y = Monto, fill = Genero)) +
  geom_bar(stat = "identity", position = "dodge", color = "black") +
    scale_fill_manual(values = colores)+
  labs(title = "Monto transado por Institución", y = "Cantidad")+
  geom_text(data = cuad_1_long[1:20, ],
            aes(label = scales::comma(round(Monto)), y = Monto),
            position = position_dodge(width = 1),  # Ancho de la posición dodge
            vjust = 0.5)+
  theme_minimal()+
  coord_flip()+
  labs(x = "Instituciones", y = "Monto en millones de dólares")+
  scale_x_discrete(labels = function(x) str_wrap(x, width = 20))+
    theme(legend.position = "none")

cuad_1 = q_2 %>% 
  mutate(media_x=mean(perc_muj,na.rm = TRUE),
         media_y = mean(perc_usd,na.rm = TRUE)) %>% 
  filter(perc_muj> media_x & perc_usd>media_y) %>% 
  mutate(cantidad_mujeres = `Cantidad OC_Mujeres`)

cuad_1_long <- tidyr::pivot_longer(cuad_1 %>% 
  arrange(desc(`Cantidad OC_Mujeres`)), cols = c(`Cantidad OC_Hombres`, `Cantidad OC_Mujeres`), names_to = "Genero", values_to = "OCs") 

colores <- c("Cantidad OC_Hombres" = "#87CEEB",  # Celeste pastel para Hombres
             "Cantidad OC_Mujeres" = "#FFB6C1")  # Rosado pastel para Mujeres


# Crear el gráfico apilado
cuad_plot_2 <- ggplot(cuad_1_long[1:20,], aes(x = reorder(NombreInstitucion, cantidad_mujeres), y = OCs, fill = Genero)) +
  geom_bar(stat = "identity", position = "dodge", color = "black") +
    scale_fill_manual(values = colores)+
  labs(title = "Cantidad de órdenes de compra por institución", y = "Cantidad")+
  geom_text(data = cuad_1_long[1:20, ],
            aes(label = scales::comma(round(OCs)), y = OCs),
            position = position_dodge(width = 1),  # Ancho de la posición dodge
            vjust = 0.5)+
  theme_minimal()+
  coord_flip()+
  labs(x = "Instituciones", y = "Cantidad de órdenes de compra")+
  scale_x_discrete(labels = function(x) str_wrap(x, width = 20))+
    theme(legend.position = "none")



grid.arrange(cuad_plot_1, cuad_plot_2, ncol = 2)

```


## Cantidad y Tasa de Participación de proveedoras en el sistema

```{r, eval=TRUE}
q_4 = readr::read_rds(file = "sello_proveedores.rds") %>% 
  mutate(Sello = formattable::comma(Sello, decimal.mark = ",", big.mark = "."), 
         prop = formattable::comma(prop, decimal.mark = ",", big.mark = ".")) 

colores <- c("Hombres" = "#87CEEB",  # Celeste pastel para Hombres
             "Mujeres" = "#FFB6C1")  # Rosado pastel para Mujeres

ggplot(q_4, aes(x = reorder(`Sello Mujer`, -Sello), y = `Sello`, fill = `Sello Mujer`)) +
  geom_bar(stat = "identity", color = "black") +
  scale_fill_manual(values = colores)+
   geom_text(aes(label = paste0(round(prop, 1), "%")), position = position_stack(vjust = 0.5)) +
   geom_text(aes(label = paste0(round(Sello, 0))), position = position_stack(vjust = 1.05))+
  labs(title = "Empresas con Sello mujer 2022",
       x = "Sello Mujer",
       y = "Cantidad proveedores",
       caption = "Elaboración propia a partir de datos de ChileCompra") +
  theme_minimal() +
  theme(legend.position = "top")
  
# kable(
#   q_4,
#   col.names = c("Sello Mujer", "Cantidad proveedores", "Proporción del total"),
#   digits = 2,
#   caption = "Empresas con Sello mujer 2022"
#   ) %>% kable_styling(font_size = 7, latex_options="scale_down") %>%
#   footnote(
#     general = "Elaboración propia a partir de datos de ChileCompra",
#     general_title = "Nota:",
#     footnote_as_chunk = TRUE
#     )


```

## Propuesta

- El indice que proponemos, siguiendo de cerca el trabajo de Permanyer (2010) es el siguiente: 

$$
IPPG_{t}^{i} = \sqrt[n_{j}]{\prod_{j=1}^{n_{j}}R_{j,t}^{i}}
$$

Donde: 
  $$
 R_{j,t}^{i} = \frac{P_{M,j,t}^{i}}{P_{H,j,t}^{i}} 
  $$
  
En que $i=1,...,M$ corresponde a las instituciones del Estado; $j = 1,..,n_{j}$, corresponde a las dimensiones a considerar; $t=1,..,T$ identifica la dimensión tiempo, por último, el subíndice $M$ a las empresas lideradas por mujeres y $H$, aquellas lideradas por hombres  

## Propuesta

En este caso, $R_{j,t}^{i}$ es un odds ratio para cada una de las etapas del proceso de participación, representando por tanto la  razón entre las probabilidades tanto de hombres como mujeres en las diferentes etapas del proceso, es decir, las chance de:  

- Participar en Mercado Público: Medida como la razón entre el número de empresas lideradas por mujeres y aquellas lideradas por hombres inscritas en la plataforma.
- Ofertar en algún procedimiento de compra: Razón entre empresas lideradas por mujeres y por hombres que ofertan en licitaciones, compra ágil, convenio marco, etc. 
- Recibir una orden de compra: Razón entre el número de empresas lideradas por mujeres y por hombres, que reciben una orden de compra 

## Resultados preliminares

El índice tiene como rango valores entre 0 e $\infty$, valores mayores a 1 indican una mayor preferencia por la contratación de empresas lideradas por mujeres, mientras que un valor cercano a 0 una mayor preferencia por empresas lideradas por hombres 


```{r, out.width = "80%"}

ind_hist = readr::read_rds(file = "data_index_inst.rds")


(
  ind_hist = ggplot(ind_hist %>% 
                      arrange(indicador), aes(indicador, , y = ..density..)) +
    geom_histogram(binwidth = 0.01, fill = "blue", color = "black") +
    geom_density(color = "red", size = 1) +  # Agrega la curva de densidad
    geom_hline(yintercept = mean(datos_ind_fil$indicador), linetype = "dashed", color = "red", size = 1) +
    labs(title = "Histograma del IPPG",
         x = "IPPG",
         y = "Frecuencia")+
    theme_minimal()
  
)

```


## Resultados preliminares

```{r}

ind_hist = readr::read_rds(file = "20231126_datos_índice_desagregado_por_instituciones.rds")


(
  ind_hist = ggplot(datos_ind_fil %>% 
                      arrange(indicador), aes(indicador, , y = ..density..)) +
    geom_histogram(binwidth = 0.01, fill = "blue", color = "black") +
    geom_density(color = "red", size = 1) +  # Agrega la curva de densidad
    geom_hline(yintercept = mean(datos_ind_fil$indicador), linetype = "dashed", color = "red", size = 1) +
    labs(title = "Histograma del IPPG",
         x = "IPPG",
         y = "Frecuencia")+
    theme_minimal()
  
)

```



## Agenda

- Determinar la capacidad discriminativa del indicador realizando cruces adicionales de información 

- Analizar la evolución del fenómeno mediante la construcción de un índice de carácter temporal 

- Automatizar la rutina de cálculo del índice para asegurar su oportunidad

- Identificar posibles variables que permitan explicar el comportamiento del índice y de esta manera comprender las razones del fenómeno
